【裁判字號】    95,勞上,47
【裁判日期】    950926
【裁判案由】    給付退休金等
【裁判全文】
臺灣高等法院民事判決                  95年度勞上字第47號
上  訴  人  光華巴士股份有限公司
法定代理人  乙○○
訴訟代理人  陳中柱律師
被 上訴人   丙○○
訴訟代理人  甲○○
上列當事人間給付退休金等事件，上訴人對於中華民國95年5月
5日臺灣士林地方法院94年度勞訴字第40號第一審判決提起上訴
，被上訴人提起附帶上訴，經本院於95年9月12日言詞辯論終結
，判決如下：
    主      文
原判決關於駁回被上訴人下列第二項之訴部分，並命被上訴人負
擔訴訟費用之裁判廢棄。
上訴人應再給付被上訴人新臺幣壹萬零玖佰貳拾壹元及自民國94
年6月1日起至清償日，按年息5%計算之利息。
被上訴人其餘附帶上訴駁回。
上訴人之上訴駁回。
關於附帶上訴部分，第一、二審訴訟費用由上訴人負擔10分之9
，餘由被上訴人負擔；關於上訴部分，第二審訴訟費用由上訴人
負擔。
    事      實
甲、上訴人方面：
壹、聲明：
一原判決關於命上訴人給付超過新臺幣（下同）1,207,328元及
  其利息部分廢棄。
二上開廢棄部分，被上訴人在第一審之訴及假執行之聲請均駁回
  。
三駁回被上訴人之附帶上訴。
貳、陳述：除與原判決記載相同者外，補稱略以：
一被上訴人請求職業災害補償金部分：
(一)被上訴人擔任駕駛職務，每月薪資均不固定，依勞動基準法施
  行細則第31條第1項規定，以被上訴人遭受職業災害前最近一
  月計算原領工資，並不合理。被上訴人於民國92年9月24日遭
  受職業災害前六個月，即92年3月1日至同年8月31日之勞工保
  險月投保薪資為40,010元，同年9月1日起之投保薪資為42,000
  元，與其92年3月至同年9月每月薪資相較，並無以多報少情事
  ，勞工保險局核定被上訴人職業傷病給付，亦係依事故當月起
  前6個月之平均日投保薪資1,347.2元計算，故依勞工保險條例
  第36條規定之平均月投保薪資計算原領工資，較為合理。再者
  ，勞動基準法施行細則係行政院勞工委員會頒佈之行政命令，
  法律位階較立法院公布之勞工保險條例為低，基於法律位階理
  論，亦應優先適用勞工保險條例。故被上訴人依勞動基準法第
  59條第2款前段規定請求職業災害補償，應依勞工保險條例第
  36條規定，以被保險人平均月投保薪資計算，被上訴人之日投
  保薪資為1,347.2元，其自92年9月28日迄94年3月31日共551日
  不能工作，其應領之職業傷害補償金為742,307元，扣除伊於
  此期間給付被上訴人之工資52,480元及被上訴人向勞工保險局
  領得之保險給付469,499元，伊應給付職業傷病補償金為220,
  328元。
(二)專業貼補薪資係因臺北市政府交通局規定經營公車業者，偏遠
  地區亦須有公車經過，否則收回道路經營權，伊為鼓勵公車司
  機開偏遠路線，以熱門路線收入補貼虧損路線，為恩惠性給與
  ，且不固定，屬勞動基準法施行細則第10條第9款之差旅津貼
  ，應屬非經常性之給與，不應計入工資。
(三)原審依勞動基準法施行細則第31條第1項規定，以被上訴人遭
  受職業災害前最近一月92年8月之薪資為原領工資，且將被上
  訴人領取之專案補貼薪資計入工資，認92年8月薪資為46,493
  元，其日平均工資為1,550元，計算伊應補償被上訴人854,05
  0元，扣除伊於此期間給付被上訴人之工資52,480元、代被上
  訴人墊付之勞保、健保費用10,930元及被上訴人向勞工保險局
  領得之保險給付469,499元，伊應再給付被上訴人職業傷病補
  償金321,141元，誠有違誤。
二關於退休金部分：
(一)專業貼補薪資屬勞動基準法施行細則第10條第9款之差旅津貼
  ，應屬非經常性之給與，不應計入工資，已如前所述。被上訴
  人94年5月1日退休，其退休前1月即94年4月及92年9月24日受
  傷前5月之工資：94年4月為22,158元、92年9月1日至92年9 月
  24日為22,464元、92年8月1日至92年8月31日為31,800元、92
  年7月1日至92年7月31日為29,864元、92年6月1日至92年6月30
  日為29,441元、92年5月1日至92年5月31日為29,807元、92年4
  月25日至92年4月30日為6,420元（32,105÷30x6=6420），故
  被上訴人退休前6月工資總額為171,954元，而此工作期間之總
  日數為183日，故被上訴人之日平均工資為940元（171,954 ÷
  183=940，元以下四捨五入），月平均工資則為28,200元（940
  x30=28,200）。被上訴人工作年資自74年5月28日起94年4月30
  日止，共計19年11月2日，應給付35個基數之退休金，故伊應
  給予被上訴人之退休金額額為987,000元（28,200x35=987,000
  ），原審將專業貼補薪資列入工資計算，判決伊應給付退休金
  1,330,350元，亦屬無據。
(二)故伊僅應給付被上訴人職業災害之工資補償220,328元、退休
  金987,000元，共計1,207,328元。
(三)被上訴人遭受職業災害後曾於93年12月30日具函予伊，要求伊
  改派其他輕鬆工作，伊乃應被上訴人之要求，同時考量被上訴
  人遭受職業災害後，已無法擔任駕駛工作，於94年4月1日調派
  被上訴人擔任站務工，且因認為被上訴人欲工作滿25年始申請
  退休，而未告知被上訴人站務工薪資為22,158元，惟此並不影
  響伊調派被上訴人擔任站務工，確係經兩造合意，被上訴人辯
  稱渠94年4月1日調任為站務工及工資22,158元，係伊單方面決
  定，94年4月工資仍應以92年8月工資46,493元計算云云，並不
  可採。
(四)職業災害勞工保護法第27條規定：「職業災害勞工經醫療終止
  後，雇主應按其健康狀況及能力，安置適當之工作，並提供其
  從事工作必要之輔助設施。」，該條文並未規定勞工經醫療終
  止後之薪資應經勞資雙方協調，被上訴人引用行政院勞工委員
  會85年4月25日台85勞動二字第112525號函，顯屬誤解，其附
  帶上訴應無理由。
、證據：除援用原審提出者外，補提被上訴人93年12月30日函
    、勞工保險局現金給付94年6月、8月通知表為證。
乙、被上訴人方面：
壹、聲明：
一上訴駁回。
二原判決關於駁回下列被上訴人之訴部分廢棄。
三上訴人應再給付被上訴人148,006元及自94年6月1日起至清償
  日止，按年息5%計算之利息。
貳、陳述：除與原判決記載相同者外，補稱略以：
一關於職業災害工資補償部分：
(一)伊係依勞動基準法第59條第2款前段規定請求職業災害補償，
  而非依勞工保險條例第34條第1項規定請求，計算職業災害補
  償金自應依勞動基準法施行細則第31條第1項規定，以被上訴
  人遭受職業災害前最近一月92年8月之薪資46,493元為原領工
  資，上訴人主張依勞工保險條例第36條規定之平均月投保薪資
  計算原領工資，顯然有意錯引法條，用以規避給付職業災害補
  償金。
(二)按勞動基準法第2條第3款規定：「工資：謂勞工因工作而獲得
  之報酬，包括工資、薪金及按計時、計日、計月、計件以現金
  或實物等方式給付之獎金、津貼及其他任何名義『經常性給與
  』均屬之。」，最高法院85年度台上字第246號判決意旨並揭
  示「所謂經常性給與，與固定性給與不同，僅須在一般情況下
  經常可領取，即屬經常性給付。」。依伊所提92年1月至9月之
  專案貼補薪資單所示，其上並未註明係屬差旅費，且其每月金
  額雖不相同，然均在9,000元至15,000元之間，係於相當時間
  內，一般情況下經常可得領取，如僅是非經常性之差旅費，當
  有出差期日及路程明細，且金額不至如此之多，故縱認此項貼
  補薪資含差旅費性質，亦難謂其不具經常性，且其應為伊日常
  提供勞務之對價，而屬工資，上訴人辯稱不應計入工資，並不
  可採。
(三)故依勞動基準法施行細則第31條第1項規定，以伊遭受職業災
  害前最近一月92年8月之薪資46,493元為原領工資，其日平均
  工資為1,550元，而伊職業災害療期間為92年9月28日至94年3
  月31日共計551日，上訴人應補償伊之工資總額為854,050元，
  扣除上訴人於此期間給付伊之工資52,480元、伊向勞工保險局
  領得之保險給付469,499元，上訴人應給付伊職業傷病工資補償
  329,497元（扣除後之餘額本應為332,071元，惟因伊在原審僅
  請求329,497元，故仍依此金額計算）。
(四)上訴人代伊墊付之勞保、健保費用，已於伊94年4月薪資中扣
  還10,920元，原審未察，依上訴人之抗辯，於上訴人應補償伊
  之上述工資總額內扣除10,930元，自有未合。
二關於退休金部分：
  伊於94年5月1日退休，計算平均工資時，依勞動基準法施行細
  則第2條第2款規定，伊92年9月25日至94年3月31日職業災害醫
  療期間之工資及日數不列入計算，故應以伊退休前1月即94年4
  月及92年9月24日受傷前5月之工資計算。又伊於94年4月1日復
  職後，上訴人未依職業災害勞工保護法第27條「職業災害勞工
  經醫療終止後，雇主應按其健康狀況及能力，安置適當之工作
  ，並提供其從事工作必要之輔助設施。」之規定，與伊協商工
  作內容及薪資，逕行調任伊為站務工，工資為22,158元，伊寄
  發存證信函函請上訴人告知工作內容及薪資，亦未獲置理，直
  至月底領薪時，始知悉月薪為22,158元，上訴人上開調職降薪
  不合法，94年4月工資仍應以92年8月工資46,493元計算。故伊
  退休前6個月內之工資：94年4月為46,493元、92年9月1日至92
  年9月24日為33,628元、92年8月1日至92年8月31日為46,493元
  、92年7月1日至92年7月31日為40,742元、92年6月1日至92年6
  月30日為40,512元、92年5月1日至92年5月31日為39,346元、9
  2年4月25日至92年4月30日為8,923元（44,613÷30x6=8,923）
  ，合計為256,137元，而此工作期間之總日數為183日，故伊之
  日平均工資為1,400元（256,137÷183=1,400，元以下四捨五
  入），月平均工資則為42,000元（1,400x30=42,000）。伊工
  作年資自74年5月28日起94年4月30日止，共計19年11月2日，
  應給付35個基數之退休金，故上訴人應給予伊之退休金額為
  1,470,000元（42,000x35 =1,470,000），原審以伊94年4月工
  資為22,158元，計算上訴人應給付伊退休金1,330,350元，誠
  有未當。
三綜上所述，上訴人依勞動基準法第59條第2款前段及同法第55
  條規定，應給付伊職業災害工資補償329,497元及退休金1,470,
  000元，總計1,799,497元，扣除原審判決上訴人應給付伊1,65
  1,491元，上訴人尚應給付伊148,006元（1,799,497-1,651,49
  1=148,006）。
、證據：除援用原審提出者外，補提行政院勞工委員會85年4
    月25日台85勞動二字第112525號函、內政部74年9月5日臺內
    勞字第328433號函、被上訴人93年12月9日函、臺北市政府
    勞工局93年12月14日北市勞二字第09336537500號函、診斷
    證明書3紙、被上訴人94年2月4日存證信函、存摺明細、94
    年4月下期薪資單、其他收入報告為證。
    理      由
一被上訴人主張：伊自74年5月28日起受僱上訴人公司擔任駕駛
  員，92年9月24日遭遇職業災害成殘，於92年9月28日起至94年
  3月31日期間請公傷病假，上訴人應依勞動基準法第59條第2款
  之規定，按原領工資數額予以補償，伊於92年8月之原領薪資
  為46,493元，計算平均工資每日1,550元，而伊職業災害療期
  間為92年9月28日至94年3月31日共計551日，上訴人應補償伊
  之工資總額為854,050元，扣除上訴人於此期間給付伊之工資
  52,480元、伊向勞工保險局領得之保險給付469,499元，上訴
  人應給付伊職業傷病補償工資329,497元（扣除後之餘額為
  332,071元，惟因伊在原審僅請求329,497元，故仍依此金額計
  算）。又伊遭受職業災害後，於94年4月1日復職，上訴人未經
  伊同意逕自調任伊為洲美站站務工，工資降為22,158元，伊因
  不滿上訴人逕自調職降薪，於94年5月1日退休，上訴人自應以
  勞動基準法第55條規定給付伊退休金，且因上訴人94年4月之
  降薪處分不合法，94年4月之工資仍應以92年8月工資46,493元
  計算。按伊係自74年5月28日起受僱於上訴人公司，至94年4月
  30日止，工作年資為19年11月2日，計有35個基數，伊退休前1
  月即94年4月及92年9月24日受傷前5月之月平均工資為42,000
  元，上訴人應給付退休金1,470,000元等情，爰依勞動基準法
  第59條第2款前段及同法第55條規定，求為命上訴人給付除已
  確定之職業災害工資補償220,328元及退休金987,000元，共計
  1,207,328元及其利息外，再給付職業災害工資補償109,169元
  及退休金483,000元，共計592,169元及自伊退休之94年5月1日
  30日後之94年6月1日起至清償日止，按年息5%計算之利息之判
  決（被上訴人於原審請求上訴人給付職業災害工資補償329,49
  7元及退休金1,513,155元，總計1,842,652元及自94年6月1日
  起算之法定遲延利息，原審判決上訴人應給付被上訴人職業災
  害工資補償321,141元、退休金1,330,350元，合計1,651,491
  元之本息，駁回其餘，上訴人就敗訴之職業災害工資補償超過
  220,328元本息及退休金超過987,000元本息部分上訴，其餘未
  上訴部分，已告確定，被上訴人則就敗訴部分附帶上訴，並於
  本院審理中減縮退休金為1,470,000元）。
二上訴人則以：伊固應給付被上訴人職業災害工資補償及退休金
  ，惟職業災害工資補償，應依勞工保險條例第36條規定之平均
  月投保薪資規定計算原領工資，被上訴人之日投保薪資為1,34
  7.2元，其自92年9月28日迄94年3月31日共551日不能工作，其
  應領之職業傷害工資補償為742,307元，扣除伊於此期間給付
  被上訴人之工資52,480元及被上訴人向勞工保險局領得之保險
  給付469,499元，伊應給付職業傷病補償費為220,328元。又被
  上訴人領取之專業貼補薪資，係恩惠性給與，且不固定，屬勞
  動基準法施行細則第10條第9款之差旅津貼，應屬非經常性之
  給與，不應計入工資。至伊於94年4月1日調派被上訴人為站務
  工，工資為22,158元，係考量被上訴人因傷無法再擔任駕駛職
  務，經兩造合意所為之調動，並非伊單方面決定，被上訴人辯
  稱94年4月份工資仍應以92年8月工資46,493元計算云云，並不
  可採。被上訴人94年5月1日退休，其退休前1月即94年4月及92
  年9月24日受傷前5月之月平均工資為28,200元，被上訴人工作
  年資自74年5月28日起94年4年月30日止，共計19年11月2日，
  應給付35個基數之退休金，故伊應給予被上訴人之退休金為98
  7,000元，依此，伊僅應給付被上訴人職業災害工資補償220,3
  28元、退休金987,000元，共計1,207,328元等語，資為抗辯。
三兩造不爭執事實
(一)被上訴人自74年5月28日起至94年4月30日止，受僱於上訴人公
  司，工作年資為19年11月2日。其間被上訴人於92年9月24日在
  上訴人公司東湖站內不慎摔倒，造成頭部外傷及頸椎損傷，因
  受職業災害而於92年9月25日起至94年3月31日期間請公傷病假
  ，嗣於94年4月1日復職，調任上訴人公司洲美站站務工，旋於
  94年5月1日退休【簽呈、勞工保險職業傷病住院申請書、臺北
  市政府消防局救災救護勤務指揮中心服務紀錄表、調任通知書
  、任免通知書、診斷證明書，原法院簡易庭94年度士勞調字第
  17號卷（下稱調解卷）10-16頁】。
(二)被上訴人上開職業災害醫療期間為92年9月28日至94年3月31日
  （共計551日），上訴人於該期間曾給付被上訴人薪資52,480
  元、代被上訴人繳納之勞保、健保費用10,929元，被上訴人亦
  向勞工保險局領得之職業災害保險給付469,499元（92年10月-
  12月、93年1月-3月、7月、8月薪資單8紙、勞工保險局現金給
  付通知表4紙、核定通知書4紙、兩造不爭執，調解卷17-24 頁
  、原法院卷21-24、36-38、67頁、本院卷26頁反面、56頁反面
  ）。
(三)被上訴人於92年9月24日遭受職業災害前最近一月為92年8月，
  該月所領薪資為46,493元（含專案貼補薪資14,693元），所領
  薪資明細除專案貼補薪資外，尚區分為底薪（每日300元）、
  伙食津貼、安全服務獎金、逾時津貼、差旅津貼、特殊功績、
  里程獎金、週日加給、單延津貼等，上訴人同意上開薪資明細
  均為被上訴人工資之一部，並列入平均工資內計算（92年8月
  薪資單、專案補貼薪資單，原法院卷47、59頁、本院卷36頁反
  面）。
(四)被上訴人於93年12月30日函請上訴人安排依其身體健康狀況及
  能力可勝任之輕便工作，上訴人依其所請，於被上訴人94年4
  月1日回復工作時，改調其擔任站務工職務，惟未一併告知被
  上訴人有關站務工之工資金額（被上訴人93年12月9日、同年
  月30日函、兩造不爭執，本院卷34、38、39頁、36頁反面、56
  頁反面）。
(五)被上訴人於退休前1月即94年4月所領薪資為22,158元，及92年
  9月24日受傷前5月之所領薪資（含專案貼補薪資）分別：92年
  9月1日至92年9月24日為33,628元（含專案貼補薪資11,164元
  ）、92年8月1日至92年8月31日為46,493元（專案貼補薪資14,
  693元）、92年7月1日至92年7月31日為40,742元（含專案貼補
  薪資10,878元）、92年6月1日至92年6月30日為40,512元（含
  專案貼補薪資11,071元）、92年5月1日至92年5月31日為39,34
  6元（含專案貼補薪資9,539元）、92年4月25日至92年4月30日
  為8,923元（44,613÷30x6=8,923元以下四捨五入）（4月份專
  案貼補薪資12,508元），合計為231,802元（22,158+33,628+
  46,493+40,742+40,512+39,346+8,923=231,802）（92年4月至
  9月及94年4月薪資單、92年4月至9月專案補貼薪資單及轉帳明
  細，原法院卷17、43-48、55-60頁）。
(六)被上訴人於92年3月1日至同年8月31日之勞工保險月投保薪資
  為40,010元，同年9月1日起之投保薪資為42,000元（勞工保險
  被保險人投保資料表，原法院卷61頁）。
(七)上訴人代被上訴人墊付之勞保、健保費用10,929元中之10,920
  元，已於被上訴人94年4月下期薪資中扣還（被上訴人94年4月
  下期薪資單、兩造不爭執，本院卷62、56頁反面）。
四本件爭點及本院判斷
(一)被上訴人依勞動基準法第55條第1項第1款規定請求給付退休金
  及同法第59條第2款前段規定請求職業災害之工資補償時，其
  工資計算應以勞工保險之月投保薪資或以包含專案貼補薪資在
  內之薪資為準？
1.按勞工退休金基數之標準，係指核准退休時一個月平均工資，
  又勞工在醫療中不能工作時，雇主應按其原領工資數額予以補
  償，勞動基準法第55條第2項、第59條第2款前段分別定有明文
  。再者，所謂工資，係指勞工因工作而獲得之報酬，包括工資
  、薪金及按計時、計日、計月、計件以現金或實物等方式給付
  之獎金、津貼及其他任何名義之經常性給與均屬之；而上開勞
  工退休金基數所指之平均工資，謂計算退休事由發生之當日前
  六個月內所得工資總額除以該期間之總日數所得之金額，勞動
  基準法第2條第3款、第4款前段亦規定甚明。又上述勞動基準
  法第59條第2款所稱原領工資，係指該勞工遭遇職業災害前一
  日正常工作時間所得之工資，其為計月者，以遭遇職業災害前
  最近一個月正常工作時間所得之工資除以30所得之金額，為其
  一日之工資，同法施行細則第31條第1項規定參照。
2.次按勞動基準法施行細則係行政院勞工委員會依勞動基準法第
  85條授權規定而制訂之法規命令，旨在就母法（勞動基準法）
  規定之相關細節及執行予以詳細規定，依中央法規標準法第3
  條規定，性質屬命令，雖其法律位階較立法院公布之勞工保險
  條例為低，惟在未牴觸母法規定或超出母法授權範圍之情事，
  自具有補充法律之效力。而上開施行細則第31條第1項就原領
  工資所為定義，並未逸脫上述勞動基準法第2條第3款就工資所
  為定義範疇。然按勞工保險之月投保薪資係指由投保單位按被
  保險人（即勞工）之月薪資總額，依投保薪資分級表之規定，
  向保險人申報之薪資，勞工保險條例第14條第1項定有明文。
  且依勞工保險投保薪資分級表規定共分23級，其中第22級為月
  薪資總額40,101元至42,000元，月投保薪資以42,000元計算，
  第23級月薪資總額為42,001元以上，月投保薪資則僅以43,900
  元計算。由此可知，勞工保險規定之月投保薪資與勞工因工作
  而獲得之實際報酬並不相等。況且，勞動基準法為規定勞動條
  件最低標準，勞工保險條例則係就勞工因普通事故或職業災害
  事故遭致之危險所設之保險制度，二者規範之目的各有不同，
  尚難以勞工保險條例之相關規定引為勞動基準法之補充規定。
  因此，上訴人抗辯：勞工保險條例法律位階優於勞動基準法施
  行細則，應依勞工保險條例第36條規定之平均月投保薪資計算
  原領工資云云，自無足採。
3.又按所謂工資，係指勞工因工作而獲得之報酬，勞動基準法第
  2 條第3款前段定有明文，是工資係勞工之勞力所得，為其勞
  動之對價，且須為經常性之給與，始足當之，所謂經常性之給
  與，係指非勞動基準法施行細則第10條所列各款之情形，縱在
  時間上、金額上非固定，只要在一般情形下經常可以領得之給
  付即屬之，亦即只要某種給與係屬工作上之報酬，在制度上有
  經常性者，即得列入平均工資以之計算退休金（最高法院86年
  度台上字第1681號判決意旨參照)。查，依被上訴人於原審所
  提92年1月至9月之專案貼補薪資單所載（原法院卷52-60頁）
  ，其上並未記載其名目為差旅費，上訴人亦未提出被上訴人各
  月出差日期及路程明細可供查對，已難認係屬差旅費性質，又
  被上訴人每月領取之金額雖不相同，然均在9,000元至15,000
  元之間，且係按月於一般情況下經常可得領取之給付，故縱認
  此項貼補薪資含差旅費性質，尚難謂不具經常性，且係被上訴
  人日常為上訴人提供勞務之對價，應屬工資之一部。上訴人辯
  稱：專業貼補薪資係因臺北市政府交通局規定經營公車業者，
  偏遠地區亦須有公車經過，否則收回道路經營權，其為鼓勵公
  車司機開偏遠路線，以熱門路線收入補貼虧損路線，為恩惠性
  給與，且不固定，屬勞動基準法施行細則第10條第9款之差旅
  津貼，非屬經常性之給與，不應計入工資云云，尚無可採。
(二)上訴人就被上訴人於94年4月1日回復工作時所為工作（勞動條
  件）之變更，是否經兩造合意？即被上訴人94年4月之工資是
  否仍應以其發生職業災害前之92年8月工資計付？
  查，被上訴人遭受職業災害後曾於93年12月30日函請上訴人，
  要求改派其他輕鬆工作，上訴人乃應被上訴人之要求，同時考
  量被上訴人遭受職業災害後，已無法擔任駕駛工作，於94年4
  月1日調派被上訴人擔任站務工，並未告知被上訴人站務工薪
  資為22,158元，為兩造所不爭，如上述（見兩造不爭執事實(四)
  ）。參以被上訴人任職上訴人公司達19年餘，其對於上訴人公
  司內駕駛員及站務工之工作內容互殊，且駕駛員領取之薪資遠
  高於站務工等情應知之甚詳，及其於本院審理時自承：「（審
  判長問：站務工的薪水按照公司制度與駕駛員不同，被上訴人
  當時是否知悉？）我知道，站務工不是我原來的工作，我問公
  司薪水如何算，公司叫我先回來工作，我的意思是先回來上班
  看看，也許過幾天我進步了，可以回復我原來的工作。我是暫
  時擔任站務工，等我復原良好後希望可以回復原來的職務。」
  等語（見本院56頁反面、57頁），可見被上訴人不僅知悉調任
  後之工作薪資已有不同於其原有職務者，且同意於回復原有工
  作能力前，暫時擔任該項站務工職務。因此，上訴人調派被上
  訴人擔任站務工所為之勞動條件變更，確係經兩造合意。被上
  訴人主張：渠94年4月1日調任為站務工及工資22,158元，係上
  訴人單方面決定，94年4月工資仍應以92年8月工資46,493元計
  算云云，尚無可採。另職業災害勞工保護法第27條規定：「職
  業災害勞工經醫療終止後，雇主應按其健康狀況及能力，安置
  適當之工作，並提供其從事工作必要之輔助設施。」，該條文
  並未規定勞工經醫療終止後之薪資應經勞資雙方協調，被上訴
  人引用行政院勞工委員會85年4月25日台85勞動二字第112525
  號函，顯屬誤解，亦無足採。
(三)被上訴人依法得請求之職業災害工資補償及退休金各為若干？
1.職業災害工資補償部分：
  按雇主依勞動基準法第59條第2款補償勞工之工資，應於發給
  工資之日給與，同法施行細則第30條定有明文。查，被上訴人
  於92年9月24日遭受職業災害前最近一月為92年8月，該月被上
  訴人所領薪資為46,493元（如上述不爭執事實(三)），其原領工
  資依前開說明每日應為1,550元（46,493÷30 =1,550，元以下
  四捨五入），被上訴人主張自92年9月28日至94年3月31日（共
  計551日）為職業災害醫療期間，不能工作，為兩造所不爭（
  如上述不爭執事實(一)），則上訴人於此期間應補償被上訴人之
  工資總額應為854,050元（1,550x551=854,050），惟扣除兩造
  不爭執之已付工資52,480元、被上訴人向勞工保險局領得之保
  險給付469,499元及上訴人前代被上訴人墊付之勞保、健保費
  用10,929元（原審誤代墊金額為10,930元）後於被上訴人94年
  4月下期薪資中僅扣還10,920元之差額9元（即10,929－10,920
  ），故上訴人應再支付被上訴人工資補償332,062元（854,050
  -52,480-469,499－9=332,062）。
2.退休金部分：
  按勞工工作15年以上，年滿55歲者，得自請退休；其退休金給
  付標準為按工作年資，每滿一年給二個基數，超過15年之工作
  年資，每滿一年給與一個基數，未滿半年者以半年計，滿半年
  者以一年計；退休金基數之標準，係指核准退休時一個月平均
  工資；平均工資則係計算事由發生之當日前六個月內所得工資
  總額，除以該期間之總日數所得之金額，勞動基準法第53條第
  1款、第55條第1項第1款、第2項、第2條第4款前段分別明定。
  又雇主應給付之勞工退休金應自勞工退休之日起30日內給付之
  ，及雇主依本法第59條第2款補償勞工之工資，應於發給工資
  之日給與，同法施行細則第29條第1項、第30條亦定有明文。
  查，
(1)被上訴人係於94年5月1日退休，故計算平均工資，原應以94年
  5月1日前6月工資總額，除以該期間之總日數，惟依勞動基準
  法施行細則第2條第2款規定，計算平均工資，勞工因職業災害
  尚在醫療中者，該醫療期間之工資及日數不列入計算。而被上
  訴人退休前1月即94年4月工資為22,158元，有薪資單可憑，其
  餘93年11月1日至94年3月31日共5月期間，被上訴人均因93年9
  月24日所受職業災害，仍在醫療期間未能工作，故依前開規定
  ，計算平均工資自應扣除該期間之工資及日數，而以93年9月
  24日受傷前5月之薪資據以計算，方屬有據。依被上訴人薪資
  單及專案貼補薪資單計算，其退休前6月工資總額為231,802元
  （如上述不爭執事實(五)），而此期間之工作總日數為183日，
  故被上訴人之日平均工資為1,267元（231,802÷183=1,267，
  元以下四捨五入），月平均工資則為38,010元（1,267x30=38,
  010）。
(2)被上訴人工作年資自74年5月28日起94年4月30日止，共計19年
  11月2日，依勞動基準法第55條規定計算，雇主應給予35個基
  數之退休金，故上訴人應給予被上訴人之退休金金額為1,330,
  350元（38,010x35=1,330,350）。
3.綜上，被上訴人得請求上訴人給付之職業災害工資補償及勞工
  退休金為1,662,412元（32,062+1,330,350＝1,662,412），及
  均自其退休之94年5月1日後30日即94年6月1日起至清償日止，
  按年息5%計算之利息扣除原審判命上訴人給付之1,651,491 元
  本息後，可再請求上訴人給付10,921元（1,662,412－1,651,4
  91＝10,921）之本息。
五綜上所述，被上訴人依據勞動基準法有關職業災害工資補償及
  勞工退休金之規定，請求上訴人給付1,662,412元及自94年6月
  1 日起至清償日止，按年息5%計算之利息，為有理由。至超過
  上開部分之請求，為無理由。原判決僅命給付1,651,491元本
  息，尚有不足。原審就上開應予准許金額中10,921元本息部分
  ，所為被上訴人敗訴判決，尚有未洽。被上訴人附帶上訴論旨
  指摘原判決此部分不當，求予廢棄改判，為有理由，爰廢棄改
  判如主文第二項所示。就上開應予准許部分，原審所為命上訴
  人給付並准予假執行之判決，應予維持，上訴論旨指摘原判決
  此部分不當，聲明廢棄改判，為無理由，應駁回上訴。就上開
  不應准許部分，所為被上訴人敗訴判決，並無不合，被上訴人
  其餘附帶上訴論旨仍執前詞指摘原判決此部分不當，聲明廢棄
  改判，為無理由，應予駁回。又上開廢棄改判部分，不得上訴
  第三審，於判決宣示後即告確定，無為假執行之必要，原判決
  駁回被上訴人此部分假執行之聲請，理由雖有不同，惟結論並
  無二致，仍應予維持。
六本件法律關係已經明確，兩造其餘主張及舉證，無礙本院判斷
  ，爰不再一一論述，附此敘明。
七據上論結，本件上訴人之上訴為無理由，被上訴人之附帶上訴
  為一部有理由，一部無理由。爰依民事訴訟法第450條、第449
  條第1項、第2項、第79條、第78條，判決如主文。
中    華    民    國    95    年    9     月    26    日
                            勞工法庭
                                審判長法  官  黃熙嫣
                                      法  官  呂太郎
                                      法  官  楊力進
正本係照原本作成。
不得上訴。
中    華    民    國    95    年    9     月    28    日
                                      書記官  劉家聲


司法院資訊處製作；財團法人民間司法改革基金會備份。
